【裁判字號】    88,家上,135
【裁判日期】    890401
【裁判案由】    給付扶養費
【裁判全文】
臺灣高等法院臺南分院民事判決  八十八年度家上字第一三五號    Ｋ
      上  訴  人  戊  ○  ○
      訴訟代理人  蔡  敬  文  律師
      被上訴人    丁  ○  ○  
                  丙  ○  ○  
                  乙  ○  ○  
      兼  共  同
      法定代理人  甲  ○  ○  
右當事人間請求給付扶養費事件，上訴人對於臺灣臺南地方法院中華民國八十八年十
月七日八十八年家訴字第一○號第一審判決提起上訴，本院判決如左：
      主      文
上訴駁回。
第二審訴訟費用由上訴人負擔。
      事      實
甲、上訴人方面：
  一、聲明：求為判決：
    (一)原判決不利上訴人之部分廢棄。
    (二)右廢棄部分，被上訴人在第一審之訴及假執行均駁回。
  二、陳述：除與原判決記載者相同，予以引用外，補稱：
    (一)按「對於未成年子女之權利義務，除法律另有規定外，由父母共同行使或負擔
      之。父母之一方不能行使權利時，由他方行使之。父母不能共同負擔義務時，
      由有能力者負擔之。」（民法第一○八九條第一項），而所謂「對於未成年子
      女之義務」自應包括扶養義務在內。被上訴人甲○○為被上訴人丁○○等三人
      之母，自應與上訴人共同對丁○○等人負扶養義務，況甲○○曾自承：「‧‧
      ‧本身有一些手工藝及油畫之技藝，亦曾擔任國小代課教師，可再進修、補修
      教育學分，取得教師任用資格，如再外出就業，應不致於有太大困難‧‧，案
      母（即甲○○之母）去世會給案主一筆存款‧‧‧」（台南地方法院八十六年
      度婚字第四七九號卷四四頁－台南市社會工作員個案工作記錄），且三名子女
      年齡最小之乙○○已經十二歲，三名子女於正常時間內除接受學校教育外，假
      日整天復至教會接受各項音樂、美術、語文等才藝課程，則甲○○在家閒置，
      而要求財務窘迫之上訴人獨力負擔子女之扶養費，豈能謂平？
    (二)次按「家庭生活費用，夫無支付能力時，由妻就其財產之全部負擔之。」（民
      法第一○二六條），上訴人每月須負擔鉅額貸款本息，業於原審陳述並指證歷
      歷；且對上訴人而言，尚有第一順位之扶養權利人即上訴人之母，尚待上訴人
      扶養，雖被上訴人在原審陳稱上訴人另有二位當醫生之兄長可分擔此扶養義務
      。惟查，上訴人在美國九年之求學期間，均由二名兄長在經濟上鼎力相助，難
      道上訴人今日不該稍盡些微人子之道？但反觀被上訴人甲○○不但自其母處繼
      承一筆遺產、有謀生能力，卻寧可奉獻教會，每月還向上訴人索取生活費，原
      審未察及此，似嫌草率。
    (三)再按「扶養之程度，應接受扶養權利者之需要，與負扶養義務者之經濟能力及
      身分定之。」（民法第一一一九條）所謂負扶養義務者之「經濟能力」，應係
      指資產及負債之總和，絕非僅考慮扶養義務人之高收入，而不計其現實之高額
      負債！原審所謂「財務應作合理分配，扶養妻兒之生活費為優先」云云，顯然
      忽視上訴人之財務現況。試問，「扶養妻兒之生活費為優先」，則上訴人之債
      權人同意嗎？如不同意而聲請對上訴人之財產為強制執行，被上訴人等之生活
      費或扶養費除酌留不超過三個月之需費以外（強制執行法第五十二條參照），
      得參加分配而優先受償嗎？是以如將上訴人之收入作有如原審判決之「合理分
      配」，其結果將逼使上訴人破產，而被上訴人等之生活費或扶養費亦將全部落
      空，此豈法律關於扶養規定之規範意旨？另外，按被上訴人等之需要，亦非必
      由上訴人供給如原審判決所示之金錢數額。原審依台南市八十七年度平均每人
      每年之消費支出之一點零七倍為標準，計算出被上訴人每人每月之生活費以一
      萬四千九百六十五元為適當（甲○○僅請求每月八千八百廿三元），姑不論上
      開標準是否依法有據，即就該標準所據之統計資料而言，對被上訴人等亦不適
      用，蓋該標準之計算包括菸草費及房屋租金等，此等費用均非被上訴人之必要
      支出，如此齊頭式平等的計算方式，顯然違反前揭「扶養之程度，應按扶養權
      利者之需要」之法律規範意旨。
    (四)按「夫妻之住所，由雙方共同協議之；未為協議或協議不成時，得聲請法院定
      之。」（民法第一○○二條第一項）。本件被上訴人甲○○主張兩造應以其租
      賃之處為住所（被上訴人等現在究住何處，上訴人亦不知道）；上訴人則認為
      應以台南市○○路○○號之老家為住所。蓋台南市○○路○○號之住家，
      不但為兩造自美返台之初，即住居之處所，且為上訴人之兄所免費提供，該屋
      為四層樓房，除一樓店面由上訴人之大哥開設診所以外，二至四樓僅由上訴人
      之母與上訴人全家同住，三代同堂又免付租金，實無道理強要上訴人每月額外
      支付一筆租金，在外與被上訴人等賃居。故兩造自應以台南市○○路○○號
      二至四樓為住所。否則倘以被上訴人孟母三遷式之住所為住所（被上訴人等自
      八十三年二月間搬離台南市○○路老家後，迄今至少已搬家四次！），而要上
      訴人每月額外支出此項非必要之房屋租金，寧有斯理？(五)被上訴人就扶養方法
      歧異，未經家屬會議，即逕行起訴，顯與民法第一千一百廿條規定不符，而欠
      缺權利義務保護要件：
      1.按「受扶養權利者，應否與負扶養義務者同居一家而受扶養，抑應彼此另居
        ，由負扶養義務者按受扶養權利者需要之時期陸續給付生活資料或撥給一定
        之財產，由受扶養權利者自行收益以資扶養，係屬扶養方法之問題，依民法
        一千一百廿條之規定，應由當事人協定之，不能協議時，應由親屬會議定之
        。對於親屬會議之決議有不服時，始得依民法第一千一百卅七條之規定向法
        院聲訴，不得因當事人未能協議逕向法院請求裁判。」又「此扶養之方法倘
        當事人不能協議時，自應由親屬會議定之，如未經親屬會議定之，而受扶養
        權利人逕向法院請求判決給付扶養費，其訴即欠缺權利保護要件。」最高法
        院廿六年鄂上字第四○一號判例及高雄地方法院八十四年家訴字第六十一號
        可資參照。
      2.本件被上訴人甲○○為求達成其本身得參加榮光教會之持守聚會（所謂持守
        聚會，即係以教會為家，與教友長聚靈修之意）而未與上訴人商議，即逕自
        將三名子女丁○○、丙○○、乙○○攜出家門與教友長住，雖上訴人一再要
        求被上訴人甲○○與三名小孩回台南市○○路○○號老家同住，以共享天
        倫及受較好之照顧，惟被上訴人甲○○無視於上訴人之共同監護權，為圖得
        自身之快樂，根本未慮及三名小孩之教育及家庭生活與上訴人經濟能力之問
        題，抑且不當增加房屋租賃及非必需之生活費用，雙方就扶養三名子女之方
        法，顯有重大爭議。甲○○未與上訴人協議，一意孤行，出外賃屋居住，以
        全其宗教聚守之教義，依前揭最高法院判例之意所示，自應駁回被上訴人等
        之訴。
    (六)被上訴人甲○○應負擔家庭生活費用不足部分：
      1.按「扶養之程度，應按受扶養權利者之需要，與負扶養義務者之經濟能力及
        身分定之。」又「家庭生活費用，夫無支付能力時，由妻就其財產之全部負
        擔。」民法第一千一百一十九條及一千零廿六條分別定有明文。意即受扶養
        權利者，受扶養人之良窳程度，應視扶養義務人之身分及經濟能力而定。負
        扶養義務之夫，無能力負擔子女生活保持及家庭費用之全部支出時，自應由
        具有經濟能力之妻負其責任。
      2.經查：
        本件上訴人戊○○前曾經商失敗，又為○○實業股份有限公司負責人己○
          ○倒債三百二十五萬元，致所經營公司為台塑企業合併，成為其關係企業
          ，繼續任職（該子公司）總經理，月薪共九萬七千餘元，何來每月廿萬元
          之多；況因前述經商失敗所累，每月須償還債務之利息新台幣六萬二千餘
          元，僅餘三萬五千元，又須於生活費用昂貴、居大不易之台北謀生，縱僅
          以台北市政府補助貧戶之金額而認台北市每月之最低生活費新台幣一萬一
          千四百四十三元，將上開金額作為上訴人之最低生活費用，上訴人亦僅能
          剩餘新台幣二萬三千元左右之扶養費用，再給付母親之生活費用新台幣六
          千元整，則能提供予子女之生活費用共計新台幣一萬七千元。
        反觀被上訴人甲○○身邊尚有六百多萬元之存款可以即時應用，此有財政
          部台灣省南區國稅局甲○○之利息所得補稅通知單可知，該通知單中內載
          八十七年度甲○○之利息所得總數為新台幣三十三萬四千三百二十七元，
          即平均每月得有兩萬七千八百六十元之利息，若以年息百分之五‧五計算
          ，則甲○○手中尚握有新台幣六百餘萬元，依民法第一千零八十四條之規
          定，父母對未成年子女有保護及教養子女之權利義務，則甲○○亦負有對
          子女之保護教養權利。今上訴人因經商失敗、生活窘迫之際，暫時無法支
          付三名子女之生活教育費用，甲○○身為母親，又身懷巨款，卻枉顧三名
          子女之生活教育需要於不顧，此豈為人母親之道？
        被上訴人甲○○八十九年一月十日所提呈與鈞院之答辯狀內載：「讀國二
          、三的小孩目前已完全停掉了補習，目前不得不需要再搬家，因為已付不
          起房租了。」。自上開事實即知甲○○寧犧牲子女之前程未來，亦不肯以
          其所有的巨額儲蓄，負擔子女之生活教育費用，抑且更足證明所有子女之
          教養生活責任，皆係上訴人所一力承擔，與甲○○無涉。一旦上訴人生意
          不順遂，陷入困頓而無力支付子女之生活費用，其即置子女於不顧，無意
          用其巨額存款，再對子女支付任何費用，而甲○○自結婚伊始僅將上訴人
          視為生財機器而已，而其認子女皆係其一力扶養長大云云，委無足採。苟
          依甲○○答辯狀上揭摘錄內容所示，則甲○○不僅謊報其經濟能力，抑且
          拋棄其母親天職於不顧，更逕行減縮子女生活教育費用，祈請判令甲○○
          就三名子女超出一萬七千元部分之生活教育費用，由甲○○負擔。
        所謂七百六十萬股份一節，更屬子虛烏有，為林美莉自行謊稱，上訴人如
          有七百六十萬元份股票，則以每股市場最低價十元計算資本額即有七千六
          百萬元之多。上訴人苟有上揭金額，早已給付予甲○○達成雙方協議離婚
          ，亦無庸受其欺凌，困擾至今。
        可知，被上訴人甲○○說謊成性，騙取同情，其每以子虛烏有之事，誣指上
        訴人而為爭吵，致家庭失和，毫無溫暖可言，更以此態度強迫上訴人接受其
        看法、指揮，如有不從，即對之漫罵、侮辱，此係雙方婚姻破裂之因。
    (七)被上訴人所請求之生活費用是否必要，應視情況而定：
      上訴人借住台南市○○路○○號祖居老宅，僅上訴人母親孤居其中，樓高三
      層，除一樓曾為大哥醫療診所之外，其上二、三樓，每樓建坪為四十坪，亦即
      有八十坪之生活空間可供利用，生活其中，舒適寬敞，三名子女居住，綽綽有
      餘，上訴人與子女居住於此，不僅可照顧母親，以盡人子之孝，亦且可節省租
      金及管理費等不必要之支出。再者，母親儀範聞於鄉里，當可對上訴人子女之
      生活言行為正面之影響。相較於上訴人甲○○為達一己之私念，只肯與教會人
      士往來，置子女教養、家庭倫理親情於不顧，當是更好之安排。有關被上訴人
      甲○○勤於外交、不顧子女之情事，上訴人二哥庚○○於前案呈與法官之信函
      中內載：「四‧不善理家，卻過於積極爭取外人肯定：舍弟妹雖不善相夫教子
      ，但外緣不錯，十有七、八不在家中，只把三位小孩留在房內，自行玩耍，情
      況久了，怕家母不悅，所以才於八十二年度底，自行搬離丈夫之戶籍地，出外
      租屋，以圖自由，因此小孩晚無大人督課，大兒子丁○○學校功課經常未寫，導
      師電話也找不到家長，只好兩次找家母告之（當時丁○○國小四年級）」可資為
      憑。是以三名子女若以○○路祖宅，實對子女有莫大助益，又得省下之租屋、
      管理費用即足以使三名子女受更好之教育。
    (八)上訴人目前不用對甲○○負擔扶養費用：
      1.按「按夫妻互負扶養之義務‧‧‧其受扶養之順序與直系血親尊親屬同。」
        又「受扶養權利者，以不能維持生活而無謀生能力者為限。前項無謀生能力
        之限制，於直系血親尊親屬，不適用之。」再者民法第一千一百十七條第一
        項規定「受扶養權利者，以不能維持生活而無謀生能力者為限」。而同法第
        二項僅規定「前項無謀生能力之限制，於直系血親尊親屬不適用之，並非規
        定前項之限制於直系血親不適用之。是直系血親尊親屬如能以自己財產維持
        生活者，自無受扶養之權利。」抑且，「直系血親尊親屬，如能以自己財產
        維持生活者，自無受扶養之權利，易言之直系血親尊親屬受扶養之權利，仍
        應受不能維持生活之限制。」民法第一千一百十六條之一、第一千一百一十
        七條、最高法院八十一年台上字第二一二四號及八十六年台上字第三一七三
        號判決分別著有明文。意即配偶自身苟能維持生活無虞，不得主張受扶養之
        權利。
      2.本件被上訴人甲○○坐擁巨款六百餘萬元，每月利息收入兩萬七千元多元，
        業如前述，生活無虞，自無庸言。且甲○○擁有大學學歷，並旅居美國多年
        ，精擅外語，在就業率高居世界第二之台灣，以其條件，更是企業界所求之
        人才，況其於前訴訟案社會局訪談時，向訪談員暢言表示：「目前雖無工作
        收入，但本身有一些手工藝及油畫的技能，亦曾擔任國小代課老師（註：生
        平唯一之工作，期間約二個多月），可再進修、補修教育學分，取得教師任
        用資格，如再外出就業，應不至於有太大困難。案主（指甲○○）已做好規
        劃（案母去世，曾給案主一筆存款，但案主希望法官代為保密，勿讓案夫知
        悉，案主表示在短期內，如有急需，應足以支應。）」等語即知，甲○○不僅
        有足夠的存款可以維持生活，且具備工作能力。其所謂工作難覓，純屬空言
        ，實屬經濟無所匱乏。姑毋論其於三名子女在學期間，是否有任何不軌行為
        ，即令如其所言，是全心全力投入宗教信仰，人固有宗教信仰之自由，然豈
        能以信仰之故，捨其謀生之道而不顧，更強令他人以金錢供養。依前揭最高
        法院判決意旨所示，甲○○請求扶養費用部分，自應予以駁回。
   三、證據：除援用第一審所提證據外，補提○○負責人己○○所立借據及跳票證
       明、台灣省南區國稅局國稅局補稅通知單、被上訴人甲○○答辯狀節本、上
       訴人二哥庚○○呈與法院信件、有關辛○○訂婚一節答辯狀、前離婚案台南
       市社會局社會工作員個案工作紀錄訪談資料、上訴人付款利息證明、台北市
       補助貧戶之最低生活費用等影本各一件為證。
乙、被上訴人方面：
  一、聲明：求為判決駁回上訴。
  二、陳述：除與原判決記載相同者，予以引用外，補稱：
    (一)上訴人按「家庭生活費用，夫無支付能力時，由妻就財產之全部負擔。」事實
      上雖被上訴人的母親於去世前曾給予被上訴人二百萬元（分４張定存各五十萬
      於六信八十三年五月開戶），自上訴人於八十六年九月開始停止被上訴人等四
      人生活費，被上訴人因生活之急需，因而提領此存款有二年又四個月，其間又
      清還上訴人向被上訴人父親的借款三十六萬元（因為上訴人在八十六年的離婚
      訴訟案中有表示拒絕清還），直至八十八年九月廿七日被上訴人已用盡其存款
      ，不得已乃向被上訴人之大姊借款十五萬元，被上訴人提領三萬五千元後再將
      其餘款十一萬五千元存入十月五日的帳戶內（被上訴人的大姊由其在六信的定
      存放款借給被上訴人應生活費所需，目前被上訴人在六信已幾近沒有存款。）
    (二)上訴人以其每月需支出其兄利息六萬二千元，因而已無力支付生活費為由。事
      實上從八十六年上訴人所得資料顯示有近三十六萬元的利息收入，又從八十七
      年度家上字第八七號的書狀內上訴人坦誠除了固定薪資九萬餘，加上紅利，每
      月收入有二十萬元，再則從八十八年度家訴字第一○號案宗內所調有關上訴人
      於華南銀行往來帳戶中有大量存款進出的往來（甚有百萬元的存入）明顯除了
      於台塑的固定收入外，仍有存外的其它的投資以及商務、生意的往來，若向其
      兄借款屬實，則此資金仍在操作運轉以及投資中，怎可以因藉還其兄利息而拒
      絕給付生活費，更何況扶養妻兒之生活費實乃為優先，另外補充上訴人於公司
      內有七百六十萬股的持有。
    (三)上訴人為要免除生活費上包括租金的負擔，因而表示被上訴人等應該搬回上訴
      人之母以及大哥全家人同住，明顯此為藉口，在台灣士林地方法院檢察署的偵
      察中上訴人坦誠已於八十六年十二月份和公司員工辛○○訂婚並打算結婚，在
      此情況中上訴人怎麼會真的要被上訴人等搬回婆家？四年來上訴人未曾與家小
      有任何聯絡，小孩的成長過程中也幾近沒有父親的愛和關懷，令人心寒的不只
      是不給生活費，在外與女友同居並已訂婚，並且：：：在生活給付一審中履次
      表明小孩的教育費、補習費上訴人拒絕給付，目前強制執行薪資的三分之一，
      是三萬元，扣除房租一萬二千元，僅剩不到二萬元的生活費，不已之下，請國
      三，國二的小孩目前已完全停掉了補習，目前不得不需要再搬家，因為已付不
      起房租了。
    (四)否認於中國商業銀行潭子分公司、潭子郵局第一支局之存款為被上訴人甲○○
      所有，係被上訴人哥哥壬○○所有，當時是為了準備購屋借用被上訴人之名義
      而存入，現已因購屋而全部提領。臺南市第六信用合作社之存款為被上訴人甲
      ○○所有。
  三、證據：除援用第一審所提證據外，補提被上訴人甲○○台南市第六信用合作社
      活期儲蓄存款存摺影本及壬○○之聲明書正本、潭子加工區郵局郵政存簿、中
      國國際商業銀行活期儲蓄存款存摺、台中區中小企業銀行活期儲蓄存款存摺、
      八十五、八十六、八十七年度綜合所得稅核定通知書等影本及癸○○○之台中
      市第三信用合作社活期儲蓄存款存摺影本為證，聲請訊問証人癸○○○。
丙、本院依職權調閱台灣臺南地方法院八十六度婚字第四七九號、本院八十七年家上
    字第七八號離婚事件案卷，及函請臺南第六信用合作社、潭子郵局第一支局、中
    國國際商業銀行股份有限公司潭子分公司檢送被上訴人甲○○之存款往來資料。
      理      由
一、按受扶養權利者，應否與負扶養義務者同居一家而受扶養，抑應彼此另居，由負
    扶養義務者按受扶養權利者需要之時期陸續給付生活資料或撥給一定之財產，由
    受扶養權利者自行收益以資扶養，固屬扶養方法之問題，依民法一千一百廿條之
    規定，應由當事人協定之，不能協議時，應由親屬會議定之，對於親屬會議之決
    議有不服時，始得依民法第一千一百卅七條之規定向法院起訴，不得因當事人未
    能協議逕向法院請求裁判。惟查本件上訴人原與被上訴人等人曾於八十二年間自
    美返台後與上訴人之母共同居住於台南市○○路○○號，嗣兩造於八十三年二
    月間起即遷居住在台南市○○街○○號○樓之○，上訴人自八十三年間起任職台
    北○○股份有限公司總經理，僅週末假日返回台南；上訴人於八十五年二
    月十八日與被上訴人甲○○為準備年貨等細故爭吵後即行出走，並於同月二十七
    日以傳真函要求分居，迄今未曾返家，亦幾未打電話予被上訴人；上訴人原均有
    給付生活費，惟自八十六年九月起即未再給付生活費（見卷附臺灣台南地方法院
    八十六年度婚字第四七九號離婚案件判決認定之事實），如前所述。兩造既原已
    同住在台南市○○街長達二年，縱上訴人在台北任職亦然，足徵在○○路與母同
    住是返台時暫時住所，兩造在外賃屋居住，始為兩造之本意及利益。被上訴人租
    金支出，不得謂為「不當增加房屋租賃及非必需之生活費用」，參以被上訴人丁
    ○○另案證詞「我爸爸（即上訴人）自二年前就沒有回來過‧‧‧我們說要和他
    一起住，他說讓我在台南好好唸書，他不同意我們和他一起住」（見原審卷第二
    七頁判決書），上訴人在拒不履行同居義務後，已與其公司職員辛○○訂婚（見
    卷第四四頁反面聲請簡易判決處刑書），拒絕被上訴人與其同住台北，反要求被
    上訴人遷至其母住所居住，此即非受扶養權利者應否與負扶養義務者同居一家受
    扶養或另居問題；又上訴人主張「被上訴人甲○○就三名子女超出一萬七千元部
    分之生活教育費用，由甲○○負擔」（見卷第一一四頁上訴人狀），係就應給付
    生活費金額之爭執，亦非「陸續給付生活資料或撥給一定之財產自行收益之扶養
    方法」之爭執，況上訴人在八十六年八月之前均有給付生活費，故本件係應給付
    金額多少之爭執，並非扶養方法之爭議，不受民法第一千一百二十條當事人不能
    協議及親屬會議定起訴前置之規定之限制，上訴人謂兩造就扶養方法歧異，被上
    訴人起訴前未經家屬會議，與民法第一千一百廿條規定不符，欠缺權利義務保護
    要件云云，並非可採。
二、本件被上訴人主張：被上訴人甲○○為上訴人之配偶，被上訴人丁○○、丙○○
    、乙○○為彼二人之子女，上訴人於八十五年二月十八日因細故與被上訴人甲○
    ○爭吵後即自行由兩造同住之台南市○○街住宅離家出走並要求分居，自此未探
    視被上訴人等，並自八十六年九月起未給付生活費，因上訴人有博士學位，任職
    ○○股份有限公司總經理，八十六年申報薪資所得即有一百一十六萬九千
    九百元，另有公司之紅利，而被上訴人甲○○目前無業存款近罄，已無能力扶養
    被上訴人丁○○、丙○○、乙○○，爰依民法第一千一百十四條之規定直系血親
    相互間負扶養義務及民法第一千一百一十六條之一規定夫妻互負扶養之義務之法
    律關係，請求上訴人分別給付扶養費予被上訴人丁○○、丙○○、乙○○各八萬
    九千七百九十元、給付被上訴人甲○○五萬二千九百三十八元，及自民國八十八
    年九月一日起至九十二年二月二十八日止，按月給付被上訴人丁○○、丙○○、
    乙○○各一萬四千九百六十五元、給付被上訴人甲○○八千八百二十三元【被上
    訴人原起訴請求上訴人應於該期間內，按月於每月五日給付生活費給被上訴人丁
    ○○二萬一千一百零五元、丙○○一萬九千零五十三元、乙○○一萬六千一百零
    一元、甲○○八千八百二十三元。原審判准被上訴人丁○○、丙○○、乙○○各
    請求按月以一萬四千九百六十五元計算之生活費（自八十八年三月至八月份止已
    到期之八萬九千七百九十元，八十八年九月一日起至九十二年二月二十八日止，
    按月以一萬四千九百六十元計算）部分，而駁回其餘之請求（該部分未據上訴或
    附帶上訴聲明不服），而准被上訴人甲○○全部之請求；上訴人就其敗訴部分提
    起上訴】。
    上訴人則以：被上訴人甲○○自其母繼承遺產及存款六百多萬元，能維持生活，
    目前應不用由伊負擔扶養費，況有謀生能力，應與伊共同負擔子女即被上訴人丁
    ○○等三人之扶養義務，就超出一萬七千元部分並應由其負責；伊曾經商失敗，
    又遭○○實業公司倒債三百二十五萬元，目前每月平均所得九萬七千元，須付貸
    款約六萬二千餘元，再扣除上訴人之在台北高生活費及母親奉養費，所餘已不多
    ，且其有高額負債每月需支付利息，實己無餘力支付被上訴人所請求之金額；況
    被上訴人可搬回台南市○○路○○號祖居老宅上訴人之住處，以減少房屋租金
    及管理費之開支，堅持在外租屋，應自付該筆房屋租金支出等語，資為抗辯。
三、經查被上訴人甲○○與上訴人於七十三年一月五日結婚，婚姻關係現仍存續中，
    二人育有長子即被上訴人丁○○（民國○年○月○日生）、長女即被上訴人
    丙○○（○年○月○日生）、次女即被上訴人乙○○（○年○月○日
    生）；被上訴人甲○○婚後即陪同上訴人赴美攻讀取得博士學位，照顧三名子女
    及全家家務，八十二年上訴人取得博士學位攜眷返回台灣之初，與上訴人之母同
    住於台南市○○路○○號，嗣翌年二月間遷至台南市○○街○○號○樓之○
    共同賃屋居住；上訴人則於八十三年間起任職於台北○○股份有限公司總
    經理，於週末假日即返回台南相聚，惟於八十五年二月十八日上訴人與被上訴人
    甲○○因細故爭吵後，即自行離家出走，在同月二十七日以傳真函向被上訴人要
    求分居後，即未返家探視妻子女即被上訴人四人等；上訴人在八十六年之年薪一
    百十六萬九千九百元並有紅利，惟自八十六年九月起即拒不給付被上訴人等生活
    費；且上訴人前於八十六年十月二十五日對被上訴人林美莉提起離婚之訴，經原
    審法院八十六年婚字第四七九號、本院以八十七年家上字第八十七號判決駁回上
    訴人離婚請求確定在案等事實，為兩造所不爭執，且經本院調閱台灣台南地方法
    院八十六年度婚字第四七九號、本院八十七年度家上字第八十七號離婚案卷查核
    無訛，並有判決書二件、扣繳憑單各一份為證（原審卷第八、二十至三六頁），
    自堪信為真實。
四、按直系血親相互間負扶養義務。又夫妻互負扶養義務，其負扶養之順序與直系血
    親卑親屬同，其受扶養權利之順序與直系血親尊親屬同。民法第一千一百十四條
    ，一千一百十六條之一分別定有明文。被上訴人甲○○、丁○○、丙○○、乙○
    ○既為上訴人之妻及子女，則依上開規定，被上訴人等請求上訴人扶養給付生活
    費，自屬有據，而應予准許。
    (一)按扶養程度，應按受扶養權利者之需要，與負扶養義務者之經濟能力及身分定
      之，為民法第一千一百十九條所明定。
      1.上訴人長子即被上訴人丁○○（民國○年○月○日生）、長女即被上訴
        人丙○○（○年○月○日生）、次女即被上訴人乙○○（○年○月
        ○日生），現分別就讀國民中學、國民小學之學生；被上訴人甲○○四十
        八年五月八日生，逢甲大學畢業，現無業；上訴人戊○○四十六年三月二十
        六日生，台灣大學畢業，美國賓州大學博士，任職○○股份有限公司
        總經理，八十六年申報薪資所得即有一百四十八萬四千六百八十一元，有原
        審法院函財政部台灣省南區國稅局台南市分局調取上訴人八十六年度綜合所
        得稅結算申報書在卷可參（原審卷第八六頁）。被上訴人丁○○、丙○○、
        乙○○分別主張彼等每月生活費，依序為二萬一千一百零五元（食五千四百
        七十五元、衣一千五百元、住三千三百四十八元、育註冊及補習費八千七百
        八十二元、樂二千元）、一萬九千零五十三元（食五千四百七十五元、衣一
        千五百元、住三千三百四十八元、育註冊及補習費六千七百三十元、樂二千
        元）、一萬六千一百零一元（食五千四百七十五元、衣一千五百元、住三千
        三百四十八元、育註冊及補習費三千七百七十八元），而被上訴人甲○○主
        張其每月生活費八千八百二十三元（食五千四百七十五元、住三千三百四十
        八元），固據提出自來水費收據、電費收據、電話費收據、瓦斯費收據各一
        紙、學費收據證明書共七紙、管理費收據一張及房屋租賃契約書一份為證。
      2.惟受扶養權者之需要，固有被上訴人所列請求之置衣費、水電費、電話費、
        瓦斯費、補習費、學鋼琴費、旅遊費等，其金額不一，難據為長期固定請求
        ；被上訴人主張以收據按月金額向上訴人請求給付，在有時效性質之扶養費
        請求權，按月逐一計算請求，增加受扶養權利者請求之困難，亦非立法原意
        ，自非可採。故本院認為，在無特殊情形下，可應衡量地區所得水平，並參
        酌社會消費水準，作為負扶養義務者之經濟能力及身分，與應按受扶養權利
        者之需要標準，較為合理，並符立法意旨。
        查台南市八十七年度平均每人所得總額為二十七萬六千六百三十三元、而平
        均每人每年之消費支出為十六萬七千八百三十三元【食（包含食品費、飲料
        費等）四萬一千八百九十八元、衣七千三百五十九元、住（包含房租及水費
        、燃料費和燈光、家具及家庭設備與家事管理費）五萬零二百二十元、行一
        萬六千二百七十六元、育一萬二千三百十六元、樂九千七百九十四元、醫療
        一萬九千六百九十九元、其他一萬零一百七十元】，有行政院主計處台八十
        八年處仁四字第○八八五九號函所附「八十六、八十七年台灣地區與台南市
        平均每人所得總額及各項消費支出」表附卷可稽（見原審卷第一四六至一五
        ○頁）。則兩造一家五口之家庭總收入一百四十八萬四千六百八十一元，已
        較五口之家之平均所得一百三十八萬三千一百六十五元（即每人每年平均所
        得27,6633×5＝1,383,165元）為高，且高約一點零七倍左右，則其消費支
        出亦應依比例提高，即每人每年十七萬九千五百八十一元，亦即每人每月為
        一萬四千九百六十五元（平均每人每年消費額167,833×1.07÷12 ＝14,965
        ）。按此核算結果，被上訴人丁○○、丙○○、乙○○、林美莉之生活費以
        每人每月應以一萬四千九百六十五元為適當。
      3.又由上訴人於八十七年十月三日在另案補提上訴理由狀中所述：「‧‧‧被
        上訴人在分居後每月要求上訴人支付七萬五千元生活費（嗣改為五萬元）予
        被上訴人，上訴人均有如期支付，直至八十六年九月，‧‧‧」（見本院八
        十七年家上字第八七號離婚卷第三十頁反面）。亦可見上訴人原對被上訴人
        生活費之支出金額，與此亦屬相當。
    (二)上訴人雖以前揭情詞置辯，為被上訴人所否認。查：
      1.上訴人稱伊無支付家庭生活費用能力，被上訴人甲○○應就其金融存款六百
        萬元及繼承所得之二百萬元負擔云云。
        (1)經查上訴人有投資○○股份有限公司一百五十萬元，八十六年
          度除有薪資所得一百四十八萬四千六百八十一元外，另有利息所得四萬五
          千一百六十八元，有原審法院函財政部台灣省南區國稅局台南市分局調取
          上訴人財產資料參考清單及八十六年度綜合所得稅結算申報書在卷可參（
          原審卷第八四至八七頁）。又上訴人自八十七年一月至八十八年四月之薪
          資明細為八萬七千七百五十四元至九萬一千八百五十元間，有該公司八十
          八年五月十七日優雅八八第五二六四號函附薪資所得明細表附卷可稽（見
          原審卷第一○一至一○二頁）。惟由上訴人自承之所得，於八十七年十月
          三日在另案補提上訴理由狀中所：「上訴人每月薪資約十萬元，含紅利月
          亦不過二十萬元，‧‧‧」（見本院八十七年家上字第八七頁反面），顯
          非僅上訴人所稱之「目前每月平均所得九萬七千元」而已，應另有其他紅
          利或股利等收入。
        (2)上訴人謂向銀行借款三百萬元云云，惟查：
          上訴人在八十六年九月至十月間在華南商業銀行尚有存款餘額三十餘萬
            元至一百五十餘萬元不等（見原審卷第一三八至一三九頁），似無另向
            銀行借款必要。
          上訴人或謂創業虧損、每月須支付貸款利息八萬元（見本院八十七年家
            上字第八七頁反面）；或謂借給○○實業公司被倒帳，每月支付貸款利
            息六萬二千元（見卷第一一二頁）辯詞前後不同。
          又由上訴人提出附卷之臺灣銀行綜合存款存摺、放款利息收據、及世華
            聯合商業銀行出款回條（原審卷第六四至八一頁），僅係由訴外人
            子○○向臺灣銀行自八十六年九月六日貸款三百萬元，並自同年十月六
            日起按月繳納貸款利息六萬二千三百四十八元，其間上訴人曾於八十七
            年七月三十一日起至八十八年二月二十四日按月匯款給子○○同款項，
            尚難據以認定上訴人確有向銀行借貸該筆款項。
          上訴人自八十二年間即在○○公司任職，何須另在八十六年
            再行貸款三百萬元，謂創業虧損不可採。由上訴人固提出○○實業公司
            之借據、支票及退票理由單影本（見原審卷第一五八至一五九頁），證
            明向銀行借該筆款項借給該公司被倒帳，惟借款日期為八十六年十月三
            十日，上訴人豈有在二個月前之八十六年九月六日即預先自銀行借款呆
            置之理，況其在銀行尚有數十萬至百餘萬元之存款，如前所述。謂創業
            虧損或銀行借款被倒帳均非可信。上訴人尚不能證明有該筆借款，
        (3)被上訴人有無在銀行有鉅額存款：
          上訴人指稱被上訴人甲○○在銀行有六百萬元存款部分：被上訴人甲○
            ○於八十七年度在中國國際商業銀行潭子分行及潭子郵局第一支局分別
            有利息所得一十四萬四千九百○九元、六萬四千九百三十元，固據上訴
            人提出該年度綜合所得稅核定通知書為憑。惟被上訴人所否認有該存款
            ，並稱：係伊兄壬○○為節稅，以伊名義作定期存款云云。經查壬○○
            確曾於八十五年六月三日以被上訴人甲○○名義在中國國際商業銀行潭
            子分行有一百萬元之二年期定期存款，於八十七年七月七日連同利息一
            十四萬四千一百○四元結清；嗣於八十五年五月十日在潭子郵局以被上
            訴人甲○○名義有四十五萬元之定期存款，於八十七年五月十一日連同
            利息六萬四千八百四十七元結清；有中國國際商業銀行潭子分行中潭營
            字第四號函附電腦查詢表、潭子郵局0000000之五號函附儲金資
            料在卷可稽（見卷八十九至九六頁），並經壬○○之妻癸○○○到庭證
            述屬實（見卷一六二、一六三頁），並提出聲明書、郵政存簿儲金存摺
            、證明書、不動產買賣契約書及付款支票、公證書、所有權狀等為證（
            見卷一○一至一○八、一六四至一七六頁）；參以證述內容與所提出之
            證物相符，且住於台南之被上訴人甲○○到台中存款，情理亦有不符，
            所持非其所有之辯詞，堪可採信。
          至於被上訴人甲○○繼承自其母之二百萬元，在台南市第六信用合作社
            之存款部分：被上訴人自承有該筆金額，惟以上訴人自八十六年九月起
            即未支付生活費，伊即自該帳戶支出生活之急需而提領二年又四個月，
            已用盡存款，始另向伊姊借款十五萬元，在八十八年十月五日存入餘款
            十一萬五千元等語，復有與所述相符之台南市第六信用合作社六信字第
            0000000號函附存款往來對帳單在卷可按（見卷第七一至八七頁），應
            可信實。
        (4)上訴人主張伊無支付家庭生活費用能力，被上訴人甲○○應就其金融存款
          六百萬元及繼承所得之二百萬元等財產全部負擔云云，即非可採。
      2.上訴人謂現民法正修改分居五年可請求離婚之要件，如上訴人可請求離婚，
        應給付之扶養應有所不同，上訴人甲○○不得請求長達五年之扶養費云云。
        惟扶養之程度及方法，當事人得因情事之變更，依民法第一千一百二十一條
        之規定，請求變更之，上訴人之抗辯，不能謂有理由。
      3.兩造於八十三年二月間起即賃屋遷居住在台南市○○街○○號○樓之○，上
        訴人自八十三年間起任職台北○○股份有限公司總經理，僅週末假日
        返回台南，顯可見確有在外居住必要，否則在彼等自美返台時，即可繼續在
        上訴人所謂之其母○○路住處同居即可，無遷居必要。況上訴人復與訴外人
        辛○○訂婚，竟要求被上訴人遷至台南市○○路與其母同住，否則房租及管
        理費用部分生活費，要其自行負擔，要非可採。
      4.又被上訴人甲○○迄未外出就業，其請求上訴人同意渠攜子女至台北同居並
        安排工作未獲同意，無資力之被上訴人甲○○何有能力共同扶養被上訴人丁
        ○○、丙○○、乙○○。上訴人既有前述之收入，則在與另二位職醫生之兄
        長共同扶養第一順位的扶養權利人即上訴人之母外，自難解免其支付扶養費
        用義務。
    (三)綜上所述，被上訴人丁○○、丙○○、乙○○得請求上訴人給付扶養費，自八
      十八年三月一日起至九十二年二月二十八日止，按月以一萬四千九百六十五元
      計算之生活費；被上訴人甲○○請求上訴人自八十八年三月一日起至九十二年
      二月二十八日止，按月給付八千八百二十三元之生活費，自屬適當。
五、從而，被上訴人丁○○、丙○○、乙○○依民法第一千一百十四條之直系血親相
    互間負扶養義務之法律關係，請求上訴人按月給付扶養費各以一萬四千九百六十
    五元計算之生活費：即已到期之八十八年三月份至八十八年八月份止，六個月之
    生活費計八萬九千七百九十元，及自八十八年九月一日起至九十二年二月二十八
    日止，按月以一萬四千九百六十元計算之生活費；被上訴人甲○○依民法第一千
    一百一十六條之一夫妻互負扶養之義務之法律關係，請求上訴人按月給付八千八
    百二十三元之生活費：即已屆期之八十八年三月份至八十八年八月份之生活費計
    五萬二千九百三十八元，及自八十八年九月一日起至九十二年二月二十八日止，
    按月以八千八百二十三元計算之生活費，為有理由，應予准許。
    是則原審判命上訴人如數給付，並就命上訴人給付被上訴人丁○○、丙○○、乙
    ○○各八萬九千七百九十元、給付被上訴人甲○○五萬二千九百三十八元部分，
    以係命履行扶養義務之判決，且於訴訟中履行期已到，依職權宣告假執行；併依
    上訴人聲明諭知准免為假執行之擔保金額，於法並無不合。上訴意旨指摘原判決
    不當，求予廢棄改判，為無理由，應予駁回其上訴。
六、據上論結，本件上訴為無理由，依民事訴訟法第四百四十九條第一項、第七十八
    條、第八十五條第一項前段、第三百八十五條第一項前段，判決如主文。
中      華      民      國    八十九    年      四      月      一      日
                                    臺灣高等法院臺南分院民事第三庭
~B1審判長法官  林    輝    雄
~B2      法官  高    明    發
~B3      法官  丁    振    昌
右為正本係照原本作成。
如對本判決上訴，須於判決送達後二十日內向本院提出上訴狀；未表明上訴理由者，
應於上訴後二十日內向本院提出理由書。
中      華      民      國    八十九    年      四      月      五      日
~B法院書記官  黃    惠    美

司法院資訊處製作；財團法人民間司法改革基金會備份。
